【裁判字號】    96,破,79
【裁判日期】    970307
【裁判案由】    破產宣告
【裁判全文】
臺灣臺南地方法院民事裁定                96年度破字第79號
聲  請  人  甲○○
上列聲請人聲請宣告破產事件，本院裁定如下：
    主  文
聲請駁回。
程序費用由聲請人負擔。
    理  由
一、本件聲請意旨略以：
    （一）緣聲請人之配偶於民國79年間將所有資金投入期貨買
          賣，因不善操作而損失慘重，從此家庭破碎，夫妻形
          同陌路，稚子嗷嗷待哺，聲請人母兼父職，到處打零
          工維持家計。後經友人介紹進入國泰人壽招攬業務，
          早出晚歸，收入仍非常不穩定，尤其每到小孩學費註
          冊期間就陷入財務窘境，因同事之體恤借款予聲請人
          紓解困境。後在多方鼓勵之下，壽險業績慢慢爬升，
          但好景不常，90年、91年間聲請人配偶在外積欠債務
          ，債權人紛紛上門追討，為不影響家人情緒，孩子能
          安心上學，不得已遂向親朋好友週轉，同時向銀行借
          貸、辦現金卡來償還配偶所積欠債務約新臺幣（下同
          ）180萬元，從此背負沈重負擔。
    （二）聲請人從事保險業務起起伏伏，為了業績有時還需幫
          保戶代墊保險費，又受經濟不景氣致壽險業轉型影響
          ，業績直線下滑，再次陷入財務危機，然聲請人此時
          亦因無法達到基本業績要求而被轉任兼職，聲請人為
          維持生計，遂於94年底轉至興農人壽服務，每月收入
          約從25,000元至30,000元不等，無法支應約300萬元
          之卡債，故於95年底參與債務協商，月付金額5萬多
          元，聲請人實無力負擔，而被多家銀行催收因而被公
          司考核勸離，目前在朋友所經營店裡支援賺取生活費
          ，所負債務每月龐大利息根本幾無力應付，更無力清
          償全部債務，實已達無法清償債務之程度，且聲請人
          並已停止支付。
    （三）聲請人所負債務如下：1.台新國際商業銀行股份有限
          公司現金卡費用408,000元、信用卡費用77,130元；
          2.萬泰商業銀行股份有限公司現金卡費用167,000元
          ；3.中國信託商業銀行股份有限公司現金卡費用110,
          000元、信用卡費用289,788元、信用借貸396,000元
          ；4.台北富邦商業銀行股份有限公司信用卡費用307,
          717元；5.國泰世華商業銀行股份有限公司信用卡費
          用283,939元、信用借貸374,000元；6.渣打國際商業
          銀行股份有限公司信用卡費用2,559元；7.中華商業
          銀行股份有限公司信用卡費用80,613元；8.遠東國際
          商業銀行股份有限公司信用卡費用166,129元（聲請
          狀表格內誤載為77,130元，後附之財產狀況說明暨債
          權人、債務人名冊中正確者為166,129元）；9.慶豐
          商業銀行股份有限公司信用卡費用168,023元；10.荷
          商荷蘭銀行股份有限公司信用卡費用163,149元；11.
          香港商香港上海豐銀行股份有限公司信用卡費用28
          3,475元。以上總計3,188,523元。聲請人所有資產如
          下：1.累積存有現金300,000元，原預為生活費用支
          出；2.現於朋友所經營店裡支援賺取生活費。綜上，
          未含每月收入在內，現有資產300,000元。
    （四）按債務人不能清償債務者，依破產法所規定和解或破
          產程序，清理其債務；債務人停止支付者，推定其為
          不能清償。破產，對債務人不能償債務者，宣告之；
          破產，除另有規定外，得因債權人或債務人之聲請宣
          告之，破產法第l條、第57條、第58條第1項分別定有
          明文。而所謂不能清償債務，以債務人現實財產及其
          信用仍無法清償全部債務屬之，最高法院92年度台抗
          字第89號判決意旨可資參照。聲請人現有資產300,00
          0元，而所負債務金額總計3,188,523元，聲請人所負
          債務顯已超過現實資產，實已不足清償其債務，而聲
          請人又已停止支付，是依上開破產法第1條之規定，
          最高法院92年度台抗字第89號裁判意旨所示，聲請人
          已符合破產宣告之形式要件，而有宣告破產之原因。
    （五）按破產管理人之報酬，為財團費用；破產管理人之報
          酬，由法院定之，破產法第95條第1項第3款、同法第
          84條分別定有明文。而破產管理人報酬通常依破產事
          務之繁簡，所需時間及投入人力、破產財團與破產債
          權額之多寡以為酌定。再者，實務上通常選任律師或
          會計師為破產管理人，如選任律師為破產管理人，則
          本件依上開債權額、破產財團多寡、所需人力等處理
          破產事務之繁雜度、及高雄律師公會章程第30條至第
          31條收費標準等綜合審認之，核其報酬尚與一般訴訟
          案件相當，且依高雄律師公會會員就一般訴訟案件收
          費大抵為5萬元左右，臺灣高等法院高雄分院95年度
          破抗字第3號判決意旨參照。聲請人現有資產現金300
          ,000 元，已足敷支付破產管理人報酬。次按破產人
          及其家屬之必要生活費，視為財團費用，破產法第95
          條第2項定有明文。聲請人就自己生活費之支出，按9
          5年度內政部所公布95年度台灣每人每月最低生活費
          標準9,210元計之，其每月必要生活費之支出為9,210
          元，聲請人每月收入足以支應，故破產財團之計算不
          預先和除。又聲請人之債務處理較為單純，其破產程
          序於1年內應可完成，則聲請人現有之300,000元，於
          破產宣告時屬破產財團，則扣除破產管理人之報酬5
          萬元，聲請人尚餘250,000元（計算式：300,000－50
          ,000 ＝250,000），可資證明聲請人若經破產宣告，
          其破產財團足有清償破產程序所必要支出費用及供財
          團債務分配之可能。
    （六）聲請人每月須背負龐大利息支出，其債務本金部分根
          本無力清償。聲請人積欠銀行債務3,188,523元，而
          各家銀行計算其信用卡及信用借款之利息大抵以近年
          利率20%計之，若僅以年利率15%計算聲請人每月應給
          付之利息，則聲請人每月應給付之利息即有39,857元
          ，是聲請人連每月之高額利息都無法支付，更顯其無
          力清償全部債務。或論聲請人係利用破產程序逃避債
          務，造成債權人之損失，惟若係如此，聲請人大可不
          必理會漬務，不予清償，豈非更有利於聲請人，而徒
          增債權人之呆帳。況且，於金融機構放款作業限制放
          寬以來，各家金融機構為增加業務績效，吸引消費者
          辦卡手段無所不用其極，零利率、辦卡優惠豐富等游
          走內容不實邊緣的廣告充斥坊間，放款資格寬鬆，使
          消費者對金融放款陷於錯誤之心態，而今聲請人背負
          鉅額卡債，債權人豈無責任？蓋破產法之立法精神，
          在於使債務人經濟更生及債權人獲得公平受償，而破
          產機制之設置，目的就在讓經濟上一時失敗者有一個
          重生的機會，建立一套公平的程序。倘若只考慮到債
          權人之受償權益，忽略保護債務人，則將使償債能力
          弱之債務人改以尋求自殺或犯罪行為解決其背負龐大
          債務，迫害債務人之生存權保障。是以，倘聲請人依
          破產制度清理債務，除可賦予聲請人在經濟上重生復
          甦外，並得保護債權人之權益，更足見聲請人應以破
          產制度為其清理債務。綜上所述，聲請人之資產已不
          能清理債務，已符合破產之形式要件，而有破產宣告
          之原因，且聲請人現有資產又可組成破產財團，並足
          敷清償財團費用及財團債務，而有宣告破產之實益及
          必要，聲請人為此爰依破產法第1條、第57條之規定
          ，聲請宣告破產。
二、按破產，對債務人不能清償債務者，宣告之，為破產法第57
    條所明定。又依同法第148條規定之旨趣，除債務人之財產
    不敷清償破產財團之費用及財團之債務外，尚難認無宣告破
    產之實益。是以法院就破產之聲請，應依職權為必要之調查
    ，倘債務人確係毫無財產可構成破產財團，或債務人之財產
    不敷清償破產財團之費用及財團之債務，無從依破產程序清
    理其債務時，始得以無宣告破產之實益，裁定駁回聲請，此
    觀司法院25年院字第1505號解釋自明（最高法院86年度台抗
    字第479號裁定意旨參照）。而破產財團之費用，包括：1.
    破產財團之管理變價及分配所生之費用；2.破產債權人共同
    利益所需審判上之費用；3.破產管理人之報酬；及4.破產人
    及其家屬之必要生活費及喪葬費，此觀破產法第95條、第96
    條之規定自明。
三、經查：
    （一）本件聲請人之資產不足以清償其債務，形式上有宣告
          破產之原因：
          1.聲請人主張積欠如附表所示債權人債務共計3,188,
            523元（其自行陳報債務總計正確金額應為3,277,5
            22元）之事實，業據聲請人提出債權人明細表及財
            產狀況說明暨債權人、債務人名冊各1份件為證，
            而本院向各該債權銀行函詢結果，聲請人積欠各該
            債權銀行之債權本金總額至少已達3,516,069元，
            此有各該債權銀行向本院陳報之函文在卷可憑。雖
            本院向各該債權銀行函詢結果，各銀行查報之聲請
            人債務金額與聲請人自行陳報者不盡相符，然此顯
            係加計利息、違約金等各項費用後計算之結果，據
            此已足認聲請人現積欠銀行之債務合計至少在其自
            稱之在3,188,523元以上。
          2.又聲請人主張其現有資產僅為累積存有之現金300,
            000元，則未據其提出任何事證足以佐參，又聲請
            人雖另主張其目前薪資收入每月為25,000元至30,0
            00元，然本院命聲請人提出其目前工作之工作證明
            、薪資證明等相關佐證，聲請人則並未提出，且其
            於97年2月26日之陳報狀中亦明確陳稱：其目前在
            朋友店裡支援打零工，工作有時有，有時無等語，
            則其主張每月收入25,000元至30,000元云云，尚難
            採信。另聲請人亦無任何車輛及不動產等財產，則
            有本院依職權調取之稅務電子閘門財產所得調卷明
            細表1份附卷可參。準此，應認聲請人現有資產至
            多僅有其自稱所存之現金300,000元。從而，本件
            聲請人所負債務業已超過其財產甚多，足認聲請人
            有宣告破產之原因。
    （二）本件聲請人之財產不敷清償破產財團之費用及財團之
          債務，無宣告破產之實益：
          1.按有關破產管理人之費用，依財政部96年3月7日台
            財稅字第09604517860號函，破產管理人係按標的
            物財產價值9％計算收入標準。查本件聲請人之債
            務金額，以聲請人所自稱之金額計算即高達3,188,
            523元，依上述財政部函文所指9％計算，破產管理
            人之報酬為286,967元（計算式：3,188,523×9％
            ＝286,967，元以下4捨5入）。又破產監查人亦為
            破產程序之必備機關，依破產法第128條規定，破
            產法第84條規定於監查人亦準用之，是破產監查人
            之報酬應視為管理破產財團之費用，而列為財團費
            用；參酌破產管理人之報酬，則破產監查人之報酬
            亦為286,967元，從而選任破產管理人及破產監查
            人之費用即高達573,934元，已逾聲請人所自稱之
            現有財產總額，則本件聲請人之財產既不足以支付
            破產管理人及破產監察人之報酬，自難認有宣告破
            產之實益。雖聲請人援引臺灣高等法院高雄分院95
            年度破抗字第3號裁定意旨，主張破產管理人之報
            酬僅為50,000元左右云云，然前開裁定認破產管理
            人之報酬最低約為50,000元者，僅是最低報酬額，
            並非破產管理人之一般平均報酬額，是以聲請人此
            部分之主張，尚非可採。
          2.即便如聲請人所主張，以50,000元計算破產管理人
            與破產監察人之報酬，然破產人及其家屬之必要生
            活費用，乃破產財團之費用，而96年度臺灣省低收
            入戶每人每月最低生活費為9,509元，有內政部95
            年9月7日台內社字第0950142232號公告1份可參。
            是聲請人每年需支出之必要生活費用為114,108元
            （計算式：9,509×12＝114,108元）；再依「各級
            法院辦案期限實施要點」第2點第2項之規定，破產
            事件之辦案期限為2年，則聲請人在2年之破產期間
            內應支付之此部分破產財團費用高達228,216元（
            計算式：114,108×2＝228,216元），加計聲請人
            所應支出之破產管理人、破產監察人之報酬共計1
            00,000元後，此部分之破產財團費用已高達328,21
            6元。何況破產程序一旦進行，除須支付破產管理
            人之報酬、監查人之報酬外，尚須支出破產程序進
            行所需支出之費用，諸如破產管理人清查、整理債
            務人之財產狀況、編造債權及資產表、召開債權人
            會議、行使其他權限，及支付破產財團之管理變價
            及分配所生之費用、破產債權人共同利益所需審判
            上之費用等項目，無一不以破產財團之財產支出。
            本件聲請人所自稱之現有財產，即已不足支付破產
            管理人、破產監察人之報酬以及聲請人之必要生活
            費用，遑論支付其他破產程序進行所需之費用，以
            及清償任何破產債務。從而，本件破產之聲請既無
            解於債務之處理，參照破產法第148條規定之旨趣
            及最高法院86年度台抗字第479號裁定意旨，本件
            聲請人聲請宣告破產即無實益，要無宣告破產徒生
            耗費之必要。是本件聲請並無理由，應予駁回。
四、爰依破產法第5條，民事訴訟法第95條、第78條，裁定如主
    文。
中    華    民    國    97    年     3    月    7    日
                  民事第一庭    法  官  陳志成
以上正本係照原本作成。
如對本裁定抗告須於裁定送達後10日內向本院提出抗告狀，並應
繳納抗告費新臺幣45元整。
中    華    民    國    97    年     3    月    7    日
                                書記官  彭建山
┌──────────────────────────────────────┐
│【附表】                                                                    │
├──┬────────────┬──────────┬───────────┤
│編號│債       權       人    │聲請人主張之債權金額│本院函查所得之債權本金│
│    │                        │（新臺幣）          │金額（新臺幣）        │
├──┼────────────┼──────────┼───────────┤
│  1 │中國信託商業銀行        │110,000元           │ 89,060元             │
│    │                        │（現金卡）          │                      │
│    │                        │396,000元           │413,397元             │
│    │                        │（信用借款）        │                      │
│    │                        │289,788元           │304,152元             │
│    │                        │（信用卡）          │                      │
├──┼────────────┼──────────┼───────────┤
│  2 │萬泰商業銀行            │167,000元           │167,424元（本金）     │
├──┼────────────┼──────────┼───────────┤
│  3 │國泰世華商業銀行        │283,939元           │453,871元             │
│    │                        │（信用卡）          │                      │
│    │                        │374,000元           │191,730元             │
│    │                        │（信用借款）        │                      │
├──┼────────────┼──────────┼───────────┤
│  4 │台北富邦銀行            │307,717元           │307,717元（本金）     │
├──┼────────────┼──────────┼───────────┤
│  5 │遠東銀行                │166,129元（聲請狀誤 │201,875元             │
│    │                        │為77,130元）        │                      │
├──┼────────────┼──────────┼───────────┤
│  6 │英商渣打銀行            │  2,559元           │158,578元             │
├──┼────────────┼──────────┼───────────┤
│  7 │台新銀行                │ 77,130元           │ 79,797元             │
│    │                        │（現金卡）          │                      │
│    │                        │408,000元           │433,823元             │
│    │                        │（信用卡）          │                      │
├──┼────────────┼──────────┼───────────┤
│  8 │慶豐商業銀行            │168,023元           │194,532元             │
├──┼────────────┼──────────┼───────────┤
│  9 │中華商業銀行            │ 80,613元           │ 80,613元（本金）     │
├──┼────────────┼──────────┼───────────┤
│ 10 │荷商荷蘭銀行            │163,149元           │156,025元             │
├──┼────────────┼──────────┼───────────┤
│ 11 │香港上海匯豐銀行        │283,475元           │283,475元             │
├──┴────────────┼──────────┼───────────┤
│                     總計     │3,277,522元（聲請狀 │3,516,069元           │
│                              │誤為3,188,523元）   │                      │
└───────────────┴──────────┴───────────┘


司法院資訊處製作；財團法人民間司法改革基金會備份。
